臺灣高等法院臺中分院刑事判決　　　　　　　　九十一年度上更(一)字第二一一號
　　　上　訴　人
　　　即　被　告　丙○○
　　　選任辯護人　林春榮
右上訴人因貪污治罪條例等案件，不服臺灣台中地方法院中華民國八十八年十二月六
日第一審判決（八十八年訴字第六八三號，起訴案號：臺灣台中地方法院檢察署八十
七年度偵字第一四一一○號），提起上訴，經最高法院發回更審，本院判決如左：
    主  文
原判決關於丙○○偽造文書及定執行部分撤銷。
丙○○共同公務員明知為不實之事項，而登載於職務上所掌之公文書，足以生損害於
公眾，處有期徒刑捌月，緩刑參年。
    事  實
一、丙○○係臺中縣大肚鄉衛生所主任，負責該鄉醫療衛生維護、宣導與稽查案件審
    核、陳報及醫療服務等業務，為依據法令從事公務之人員。緣八十六年三月十九
    日上午十一時許，該所稽查員乙○○，會同臺中縣警察局烏日分局追分派出所員
    警黃文生、呂裕農，在大肚鄉○○路○段五二九號劉錫欽經營之順泰隆實業有限
    公司（下稱：順泰隆公司，即「統一麵包超商」），查獲違規陳列販售「美時舒
    膚樂乳膏」、「正長生皮克消炎粉」、「久仁良碘溶液」、「優可拿乳膏」、「
    皮克寧」等藥品，並製作「違規現場處理紀錄表」，由會同稽查之黃文生、呂裕
    農簽認。劉錫欽因不服取締於同日下午至大肚鄉衛生所向丙○○表達不滿稽查員
    取締方式。丙○○明知順泰隆公司違反藥事法第二十七條之事實，因於同年月二
    十日上午十時許，在乙○○檢附順泰隆實業有限公司「違規現場處理紀錄表」擬
    發文送衛生局裁罰時，在該函稿上批示：「請予輔導所有藥品禁售，若以後再犯
    ，則不再寬恕。」等字句，嗣八十七年五月間，台灣台中地方法院檢察署檢察官
    及法務部調查局臺中縣調查站接受陳情，開始偵辦後，丙○○獲悉順泰隆公司違
    規事件乙○○並未函送衛生局裁罰，為免其上揭函稿上之批示遭懷疑迴護順泰隆
    公司，乃明知前開查獲之藥品，係劉錫欽違規為販售而陳列之商店，且於查獲當
    日下午劉錫欽至衛生所找其時並未陳述係買來自用而放於架上等語，竟與劉錫欽
    基於共同犯意之聯絡，於八十七年五月底某日，在台中縣大肚鄉衛生所，由丙○
    ○於其職務上所掌之「訪問紀要」，偽造日期八十六年三月十九日下午四時許，
    地點在大肚鄉衛生所製作，內容為查獲之藥品係劉錫欽在夜市購買自用，不小心
    放在店裡之不實事項，並於受訪問人及訪問單位人員欄處分別簽章，希據以推翻
    ，上開違規現場處理記錄表之記載，及順泰隆公司違反藥事法第二十七條之事實
    ，致足生損害於衛生所稽查及衛生局裁罰之正確性。
二、案經丙○○向法務部調查局臺中縣調查站自首而移送臺灣臺中地方法院檢察署偵
    查起訴。
      理  由
一、訊據上訴人即被告丙○○矢口否認有偽造上開「訪問紀要」之情事，並辯稱：該
    「訪問紀要」是在八十七年五月製作的，因為那時候劉錫欽不服稽查員查察來衛
    生所找伊，為了要讓劉錫欽表示他的意見，所以才製作這份訪問紀要，日期記載
    八十六年三月十九日，是因為表示要將查獲當天的情形記載下來，不是為了要應
    付相關單位查察，該「訪問紀要」是真正的云云。惟查，被告丙○○偽造上開不
    實「訪問紀要」之事實，業據其於法務部調查局臺中縣調查站訊問及檢察官偵訊
    時供承：大約在今年（八十七年）五月間，我與劉錫欽因為應付相關單位查察，
    經過二人討論認為八十六年三月十九日劉錫欽確有到大肚鄉衛生所向我陳情抗議
    ，為了此案小而化之，所以我們才在八十七年五月間那天共同寫了一份訪問紀要
    ，將訪問日期往前推到八十六年三月十九日，地點是在大肚鄉衛生所沒錯，只是
    訪問紀錄的內容是我們兩人編造的，因事後我認為這訪問紀要內容並不實在，而
    且我也不想逃避，所以均未將此訪問紀錄呈報給其他單位‧‧‧現主動提供予貴
    站參考等語不諱（見八十七年他字第五七六號卷第三二頁、八十七年偵字第四一
    一○號卷第十二頁），證人即台中縣調查站調查員己○○亦於本院證稱：「當時
    我訊問被告時，是他自己提到訪問紀要的事情，我們才記載，是他自由意志下所
    供述的‧‧‧他有講到這是事後才製作這份訪問紀要，是與劉錫欽為了查察才在
    大肚衛生所製作，在八十七年五月間製作的，但是日期記載八十六年三月十九日
    ，是他們兩人編造的，內容不實在」等語（見本院更一審卷第三六頁），另共同
    被告劉錫欽亦於偵查時供承：此份紀要是到調查站去訊問的前十幾天林主任打電
    話叫我去衛生所，這是五月間的事，是事後作的，我是老實人，也不知道何以要
    作這紀要等語在卷（見八十七年偵字第四一一○號卷第十一頁反面），復有該「
    訪問紀要」影本附卷可稽（見八十七年他字第五七六號卷第三三頁）。而共同被
    告劉錫欽於八十六年三月十九日上午時一時被查獲陳列販售「美時舒膚樂乳膏」
    、「正長生皮克消炎粉」、「久仁良碘溶液」、「優可拿乳膏」、「皮克寧」等
    藥品，並製作「違規現場處理紀錄表」，並由該所稽查員乙○○擬稿函送該衛生
    局，由被告丙○○核章已為被告丙○○所是認，且經乙○○迭指不移，復有該發
    文函稿在卷可按（見八十七年他字第五七六號卷第三頁），自係不爭之事實，然
    丙○○竟與劉錫欽於事隔一年二月之後，再製作該「訪問紀要」，偽填上開藥品
    係劉錫欽購自夜市，擬供己用不小心放在店裡之不實事項，並倒填日期，自係明
    知不實之事項，而登載於職務上所掌之公文書。至證人甲○○於本院證稱：八十
    七年五月劉錫欽曾經找過稽查員，因為稽查員不在，才去找主任丙○○，當時他
    們有談到是查到的東西是自己要用的，主任要他不能賣，輔導他，有製作壹份資
    料，請劉錫欽看了再簽名，應該是這份訪問紀要等語（見本院更一審卷第三八頁
    ），僅能證明被告有與劉錫欽共同製作該訪問紀要之情事，尚難執此即認該訪問
    紀要之內容為真實，況甲○○證稱該訪問紀要係於八十七年五月間所製作，被告
    竟於該訪問紀要上偽填日期為八十六年三月十九日，已見該訪問紀要之不實。又
    被告前雖未曾製作過類如本件之訪問紀要，然刑法第二百十三條所謂「職務上所
    掌」，係指公務員在其職務範圍有權掌管而言，並不以常在執管之中為限（最高
    法院五十四年度台上字第二三一八號判決參照），被告身為台中縣大肚鄉衛生所
    主任，綜裡所內之行政、醫療業務，並負責函送稽查案件之審核工作，業據被告
    所承認，並經證人乙○○於本院供明在卷，（見更一卷第卅七頁）故上開就稽查
    案件所作成之訪問紀要，自屬其職務範圍內有權掌管之文書，尚難以其未曾製作
    過即認該等文書非其職務上所掌。故被告上開辯解，無非飾卸之詞，無可採信，
    被告此部分之犯行，洵堪認定。
二、核被告丙○○偽造不實「訪問紀要」，係犯刑法第二百十三條公務員登載不實罪
    。又刑法第二百十三條公務員登載不實罪，雖係直接以公務員為犯罪主體，惟無
    此身分之人與公務員共同犯該條之罪，依刑法第三十一條之規定，仍應以共同正
    犯論，故被告丙○○與劉錫欽二人就此部分犯行，有犯意之聯絡及行為之分擔，
    均為共同正犯。原審認被告罪證明確，予以論罪科刑，固非無見，惟本件係因台
    中縣大肚鄉衛生所稽查員乙○○向台灣台中地方法院檢察署檢舉該衛生所主任即
    被告不批准其簽擬將調查違規藥商順泰隆公司之現場紀錄表（調查筆錄）函送台
    中縣衛生局依法處理，涉有職圖利罪嫌，經該檢察署檢察官指揮法務部調查局
    台中縣調查站偵辦，被告於八十七年六月十五日受該調查站人員訊問時，主動供
    承：伊與順泰隆公司負責人劉錫欽（業經本院判處共同公務員明知為不實之事項
    而登載於職務上所掌公文書罪刑確定在案）為應付相關單位查察，始於八十七年
    五月間某日共同編造一內容不實之訪問紀要，並將其訪問日期往前推到八十六年
    三月十九日‧‧‧現主動提供該訪問紀要予貴站參考等語（見八十七年他字第五
    七六號卷第三二頁），證人即台中縣調查站偵查員己○○亦於本院證稱：當時我
    訊問被告時，是他自己提到訪談紀要事情，我們才記載‧‧‧筆錄上有記載被告
    本人提供這份紀要給調查站參考，應該也是他主動提供。調查員丁○○證稱：「
    當時我們訊問時，不知有該訪問紀要，是被告主動供出。」等語甚詳（見本院更
    一審卷第三六頁、第六十九頁）。而關於被告遭檢舉涉嫌公務員圖利罪部分，雖
    經檢察官偵查起訴，然業經本院判處無罪確定在案，關於被告另被訴與劉錫欽共
    同造內容不實之上開訪問紀要，觸犯公務員職務上所掌公文書登載不實罪部分
    ，與被告上開被檢舉公務員職圖利部分，既無裁判上一罪之關係，則被告上開
    主動供承案情之自白，應認係對於未發覺之罪自首，而應依刑法第六十二條前段
    規定減輕其刑，原審未依上開規定減輕其刑，自有未合，被告上訴意旨矢口否認
    犯行而執以指摘原判決關於被告被訴前開部分之判決不當，固無足取，然原判決
    關於被告此部分既有上開可議之處，即屬無可維持，自應由本院將被告被訴偽造
    文書暨定執行刑部分予以撤銷改判，爰審酌被告無不良素行，有台灣高等法院被
    告全國前案紀錄表在卷可稽，其職台中縣大肚鄉衛生所主任，竟不知以身作則，
    於職務上製作不實之文書，危害國家行政權之嚴正與公正，惟事後主動自首坦承
    犯行，已有悔意，及其犯罪之動機、目的、手段等一切情狀，量處如主文第二項
    所示之刑，以資懲儆。又被告前未曾受有期徒刑以上刑之宣告，因一時失慮，偶
    罹刑典，事後已深表悔意，經此刑之宣告後，應知警惕而無再犯之虞，本院因認
    暫不執行其刑為當，予以宣告緩刑，用啟自新。
據上論結，應依刑事訴訟法第三百六十九條第一項前段、第三百六十四條、第二百九
十九條第一項前段、刑法第二十八條、第三十一條第一項、第二百十三條、第六十二
條前段、第七十四條第一款，判決如主文。
本案經檢察官戊○○到庭執行職務。
中      華      民      國　  九十一     年      九       月   二十四   日
                                   臺灣高等法院臺中分院刑事第四庭
                                         審判長法  官  洪  耀  宗
                                               法  官  劉  登  俊
                                               法　官  蕭  錦  鍾
右正本證明與原本無異。
如不服本判決應於收受送達後十日內向本院提出上訴書狀，其未敘述上訴之理由者並
得於提起上訴後十日內向本院補提理由書（均須按他造當事人之人數附繕本）。
                                               書記官  蘇  昭  文
中      華      民      國　  九十一     年      九       月   二十五   日
附錄本案論罪科刑法條：
刑法第二百十三條
公務員明知為不實之事項，而登載於職務上所掌之公文書，足以生損害於公眾或他人
者，處一年以上七年以下有期徒刑。
                                                              　　　　　Ｆ
